【裁判字號】    98,易,345
【裁判日期】    980909
【裁判案由】    詐欺
【裁判全文】
臺灣桃園地方法院刑事判決               98年度易字第345號
公  訴  人  臺灣桃園地方法院檢察署檢察官
被      告  乙○○
                      號
                    （現於臺灣桃園看守所羈押中）
指定辯護人  本院公設辯護人甲○○
上列被告因詐欺案件，經檢察官提起公訴（97年度偵緝字第1514
號），本院判決如下：
    主  文
乙○○意圖為自己不法之所有，以詐術使人將本人之物交付，處
有期徒刑貳年。
    事  實
一、緣丁○○原於南投縣集集鎮做砂石買賣，民國88年間於921
    地震後曾開砂石車至龍潭砂石場載貨下貨而見過乙○○於該
    砂石場修理東西，復於94年6 月間於雲林縣林內鄉之保養場
    遇到乙○○至該保養場應徵工作，因見乙○○之妻有精神疾
    病，即介紹乙○○帶其妻至南投竹山廟裡拜拜，並讓乙○○
    夫妻住在丁○○位於南投縣集集鎮之租屋處，該段期間並陸
    續帶乙○○之妻至廟裡拜拜。乙○○竟恩將仇報意圖為自己
    不法之所有，藉口報答丁○○恩惠，而找丁○○合夥投資砂
    石買賣，並帶丁○○至屏東縣山地門鄉某河川地，謊稱該地
    即未來要開採之砂石地，且該地附近之砂石場係其乾爹所有
    ，致丁○○陷於錯誤，而於94年10月3 日下午自南投縣集集
    鎮打電話至其台南縣住處予其妻丙○○○囑其提領現金新台
    幣（下同）30萬元，並開車載乙○○夫妻至其台南縣歸仁鄉
    ○○○○街57號住處，由丁○○、丙○○○夫妻交付乙○○
    現金30萬元及面額40萬元之支票1 紙（發票人為丁○○，付
    款人為臺灣中小企業銀行仁德分行，票號AS0000000 號、支
    票票載日為94年11月30日，迄今未兌現），作為投資款項。
    嗣因乙○○事後避不見面，丁○○始知根本無砂石廠之生意
    等情而受騙，實際損失現金30萬元。
二、案經丁○○訴請臺灣桃園地方法院檢察署檢察官偵查起訴。
    理  由
壹、證據能力之判斷：
一、按被告以外之人於審判外之陳述，雖不符前四條之規定，而
    經當事人於審判程序同意作為證據，法院審酌該言詞陳述或
    書面陳述作成時之情況，認為適當者，亦得為證據。刑事訴
    訟法第159 條之5 第1 項定有明文。
二、查被告乙○○及其辯護人，對於檢察官所提出之證據方法，
    均未爭執其證據能力，並同意作為證據（見本院98年度易字
    第345 號卷第44頁），檢察官對於其所提出之各項證據方法
    ，未爭執其證據能力，並同意作為證據（見本院98年度易字
    第345 號卷第44頁背面），本院審酌其作成時之情況，認為
    並無不適當之情事，均得作為證據。
貳、認定事實所憑之證據及理由：
一、訊據被告乙○○矢口否認有何詐欺丁○○之犯行，辯稱並未
    拿告訴人夫妻錢，是其小叔叔取走云云。惟查，被告乙○○
    對於如何收取告訴人夫妻金錢、支票之過程，數次辯稱均不
    一致，甚且尚假扮患有精神疾病而稱未見過告訴人夫妻。經
    查，其於通緝到案時於本院值班法官訊問時辯稱（略以）：
    伊沒有跟被害人收支票，伊有跟被害人說砂石場係伊乾爹的
    ，但不是伊叫被害人投資的，是伊不認識的人叫被害人投資
    的云云。又於本院準備程序時辯稱（略以）：伊於94年6 月
    間於南投縣集集鎮認識告訴人丁○○，丁○○帶伊夫妻至其
    家中居住，因伊妻有精神疾病，丁○○有帶伊至廟裡拜拜，
    後來丁○○有帶伊去屏東縣山地門鄉之觀音廟拜拜，94年10
    月間丁○○託伊將30萬現金及面額40萬元之支票交給跟丁○○合夥之股東，就是砂石場的老闆，該老闆已經找不到，伊
    也不知道其姓名，伊沒有跟丁○○說過要投資開採砂石云云
    。復於審理期日再改稱（略以）：伊不認得在庭之丁○○、
    丙○○○夫妻，伊沒有拿到30萬現金及面額40萬元之支票，
    是伊小叔叔拿的，伊忘記是直接交給伊小叔叔或交給伊由伊
    轉交云云，並對於究竟是否認識丁○○，以保持緘默方式而
    不作答，經核被告於偵查中經通緝到案時，先係向檢察官否
    認有與丁○○投資砂石廠並收取現金、支票情事，旋於隔日
    訊問時即不否認有向丁○○收取70萬元投資，而拿給砂石廠
    的老闆等語，其後即不再到案，直至起訴經本院通緝到案，
    而為上述反覆不一之辯詞，足見被告所辯，前後不一，甚且
    裝瘋賣傻，竟誑稱不認識告訴人夫妻，其陳述之可信性堪疑
    。
二、再查，丁○○原於南投縣集集鎮做砂石買賣，伊於88年間於
    921 地震後曾開砂石車至龍潭砂石場載貨下貨而見過乙○○
    於該砂石場修理東西，後於94年6 月間於雲林縣林內鄉之保
    養場遇到乙○○至該保養場應徵工作，伊因乙○○之妻有精
    神疾病，即介紹乙○○帶其妻至南投竹山廟裡拜拜，並讓乙○○夫妻住在伊南投縣集集鎮之租屋處，該段期間伊陸續帶
    乙○○之妻至廟裡拜拜，後來乙○○竟意圖為自己不法之所
    有，向丁○○稱因丁○○幫伊甚多，而找丁○○合夥投資砂
    石買賣，並帶丁○○至屏東縣山地門鄉某河川地，謊稱該地
    即未來要開採之砂石地，且該地附近之砂石場係其乾爹所有
    ，致丁○○陷於錯誤，而於94年10月3 日下午自南投縣集集
    鎮打電話至其台南縣住處予其妻丙○○○囑其提領現金30萬
    元，並開車載乙○○夫妻至其台南縣歸仁鄉○○○○街57號
    住處，由丁○○、丙○○○夫妻交付乙○○現金30萬元及面
    額40萬元之支票1 紙，發票人為丁○○，付款人為臺灣中小
    企業銀行仁德分行，票號AS0000000 號、支票票載日為94年
    11月30日，該支票迄今未遭兌領，並因乙○○與另一自稱乙○○小叔叔之人約好至南投竹山廟裡拜拜，處理乙○○之妻
    之精神疾病，又由丁○○開車載乙○○夫妻連夜回到南投竹
    山廟裡拜拜。嗣因乙○○事後避不見面，查無所謂砂石廠生
    意等情，業據證人丁○○、丙○○○於本院審理時證述綦詳
    ，經核及互何與其等偵訊筆錄所述大致相符（見96年度他字
    第2852號卷第3 頁至第4 頁、第12頁至第13頁、97年度偵緝
    字第1514號卷第28頁至第29頁），丁○○為要求被告償還上
    述現金及支票尚對被告發出存證信函1 紙在卷足憑（見96年
    度他字第2852號卷第5 頁），而被告乙○○先後於羈押訊問
    、準備程序及審理時亦數度不否認伊於94年6 月間於南投縣
    集集鎮認識告訴人丁○○，丁○○帶伊夫妻至其家中居住，
    因伊妻有精神疾病，丁○○有帶伊至廟裡拜拜，伊與丁○○
    有去屏東縣山地門鄉，伊有跟被害人說砂石場係伊乾爹的，
    94年10月間丁○○有交給伊30萬現金及面額40萬元之支票作
    為投資砂石買賣之款項等語。至於該現金、支票究係交給被
    告所稱乾爹或於審判期日所稱之小叔叔，均不影響被告已收
    訖告訴人夫妻現金、支票之事實。是被告向告訴人丁○○謊
    稱砂石場係伊乾爹所有，致丁○○陷於錯誤，而由丁○○、
    丙○○○夫妻交付乙○○現金30萬元及面額40萬元之支票1
    紙，作為投資款項，事後不僅避不見面，甚且有如下述裝病
    卸責之舉，更足突顯被告有詐欺之犯意。
三、至被告乙○○之辯護人為被告辯稱：被告精神、智能、認知
    與社會有差距，無法判斷金錢流向，請送被告進行精神鑑定
    等語。按精神是否耗弱，固指行為當時之精神狀態而言（最
    高法院26年渝上字第237 號、48年台上字第1486號判例可參
    ）。經本院囑託行政院衛生署桃園療養院鑑定被告乙○○於
    案發行為時，有無因精神障礙或其他心智缺陷，致不能辨識
    其行為違法或欠缺依其辨識而行為之能力，或致其辨識行為
    違法或依其辨識而行為之能力，顯著減低。經鑑定結果（略
    以）：「彭員為詐病症（malingering） 。另彭員於犯罪時
    之精神狀態，行為時並無因精神障礙或其他心智缺陷，致不
    能辨識其行為違法，或較常人顯著降低之情形」等語。其理
    由（略以）：「鑑定當日，彭員言語迂迴，不針對問題回答
    。即便是以選擇題或是非題詢問，彭員仍然不願切題回答。
    心理衡鑑之報告，彭員之行為與答題之表現亦有故意答錯之
    現象。綜合上述行為觀之，彭員有明顯詐病之現象。依照彭
    員家人提供之資料，彭員長期以來有多次之詐騙行為。且彭
    員妻子在本院住院之紀錄，彭員於97年5 月6 日至同年8 月
    1 日間，來本院申請帶領其妻外出至少22次，當時和醫療人
    員互動皆無明顯怪異妄想或混亂行為。加以家人陳述彭員平
    日之行為表現，顯示彭員可處理己身事務。故推測彭員無明
    顯精神喪失或耗弱之狀況，並犯罪時之精神狀態，行為時並
    無因精神障礙或其他心智缺陷，致不能辨識其行為違法，或
    較常人顯著降低之情形」等語。有行政院衛生署桃園療養院
    98年7 月28日桃療醫字第0980004654號函檢附精神鑑定報告
    書1 份在卷可稽（詳本院98年度易字第345 號卷第119 頁至
    第122 頁），又查，依被告乙○○於審判期日對於伊究有子
    女幾人，係男或女，母親住何處，在庭之檢察官、公設辯護
    人法袍除黑色外，究為何種顏色等顯而易見之問題均答以不
    知道云云，顯見被告乙○○為詐病，參以上述鑑定報告結論
    足認被告乙○○行為當時應未達不能辨識其行為違法或欠缺
    依其辨識而行為之能力或辨識能力顯著減低之程度甚明。綜
    上，顯見被告為本件犯行時，並無不能辨識其行為違法或欠
    缺依其辨識而行為之能力或辨識能力顯著減低等精神異狀，
    自不符刑法第19條不罰或減輕其刑之規定。甚且被告為身心
    正常之人，卻寧於法院審理期間裝瘋賣傻，其意圖卸責之情
    甚明，更足認被告有詐欺之意圖及行為。
四、綜上，本件事證已臻明確，被告犯行堪予認定，應依法論科
    。
、論罪科刑之依據：
一、查被告行為後，刑法於94年1 月7 日修正通過，於94年2 月
    2 日公布，於95年7 月1 日施行，其中修正第2 條等規定。
    按行為後法律有變更者，適用行為時之法律，但行為後之法
    律有利於行為人者，適用最有利於行為人之法律，現行刑法
    第2 條第1 項訂有明文。此條規定乃與刑法第1 條罪刑法定
    主義契合，而貫徹法律禁止溯及既往原則，係規範行為後法
    律變更所生新舊法律比較適用之準據法，是刑法第2 條本身
    雖經修正，但刑法第2 條既屬適用法律之準據法，本身尚無
    比較新舊法之問題，應一律適用裁判時之現行刑法第2 條規
    定以決定適用之刑罰法律，先予辨明。又以本次刑法修正之
    比較新舊法，應就罪刑有關之共犯、未遂犯、想像競合犯、
    牽連犯、連續犯、結合犯，以及累犯加重、自首減輕暨其他
    法定加減原因（如身分加減）與加減例等一切情形，綜其全
    部罪刑之結果而為比較，最高法院95年5 月23日著有95年度
    第8 次刑庭會議決議可資參照。經查：
  (一)被告行為後，刑法於94年2 月2 日修正公布，並於95年7 月
    1 日施行，其中刑法第339 條第1 項之罪，法定刑為5 年以
    下有期徒刑、拘役或科或併科1 千元以下罰金，就法定罰金
    刑部分，依95年6 月14日修正公布，並於95年7 月1 日施行
    之刑法施行法第1 條之1 規定：「中華民國94年1 月7 日刑
    法修正施行後，刑法分則編所定罰金之貨幣單位為新臺幣。
    94年1 月7 日刑法修正時，刑法分則編未修正之條文定有罰
    金者，自94年1 月7 日刑法修正施行後，就其所定數額提高
    為30倍。但72年6 月26日至94年1 月7 日新增或修正之條文
    ，就其所定數額提高為3 倍」，經比較結果關於法定刑最高
    罰金部分，修正前後規定並無不同，不生法律變更比較問題
    ，此部分應依法律一般適用原則逕依裁判時法即刑法施行法
    第1 條之1 第1 項、第2 項前段規定。又修正前刑法第33條
    第5 款原規定「罰金：1 元以上」，依罰金罰鍰提高標準條
    例第1 條前段規定提高10倍，及現行法規所定貨幣單位折算
    新台幣條例第2 條換算為新台幣結果，為30元以上，而修正
    後則規定「罰金：新臺幣1 千元以上，以百元計算之。」，
    已將科處罰金之最低額提高至新臺幣1 千元以上，就法定刑
    最低罰金部分，修正後之規定顯非較有利於被告，故依現行
    即修正後刑法第2 條第1 項前段規定，此部分應適用修正前
    刑法第33條第5 款之規定，合先敘明。
  (二)從而，揆諸前揭最高法院決議及修正後刑法第2 條第1 項前
    段、後段規定之「從舊、從輕」原則，應適用被告行為時之
    法律，即修正前刑法之相關規定，予以論處。
二、核被告乙○○所為，係犯刑法第339 條第1 項詐欺罪。被告
    騙得現金30萬及支票1 紙係出於單一犯意，且被害人僅丁○○1 人，而現金30萬及支票1 紙係同時交付被告乙○○，應
    僅成立單純一罪。爰審酌被告意圖為自己不法之所有，不顧
    告訴人丁○○曾多次幫助伊夫妻，提供南投縣集集鎮之租屋
    處供伊等居住，又帶伊夫妻至南投竹山廟裡拜拜，處理被告
    乙○○之妻之精神疾病，竟恩將仇報，而詐騙告訴人財物之
    惡行，並考量被告於伊祖父過世之前以「出車禍撞死人」為
    由，騙伊祖父變賣土地，事後家人方知係被告編撰，但被告
    已捲款花用。且被告先後多次以「先攀關係，佯稱自己有投
    資門路，誘使對方拿錢出來，再捲款花用」之方式騙得親友
    鄰居總計數百萬元。被告於91年間再婚，被告之妻罹患精神
    疾病，被告疑利用伊妻名義購車卻不付貸款，並疑以伊妻身
    分證向地下金融借款，為數不詳。被告之妻於97年間精神病
    症惡化入住行政院衛生署桃園療養院，被告曾於伊妻住院期
    間藉帶伊妻外出之名，帶伊妻至色情茶館從事交易，伊妻娘
    家家人已打算訴請離婚。被告與前妻所生之子女，均由被告
    父母扶養長大。被告之女因遭被告體罰至腳傷行走困難，經
    報警及社會局介入，由被告前妻接與同住，被告與前妻所生
    之子對於被告到處騙錢之行為感到不恥，加上管教過當之疑
    慮，直言希望被告可以被關到自己「可以長大離家之後」再
    放出來，被告手足們對於被告之騙錢行為相當反感，均與被
    告劃清界線，即使見面也不打招呼，關係敵對又疏離等之被
    告素行，有行政院衛生署桃園療養院98年7 月28日桃療醫字
    第0980004654號函檢附精神鑑定報告書所載被告家族及社會
    史在卷可稽（詳本院98年度易字第345 號卷第120 頁背面至
    第121 頁），以及被告拒與告訴人達成民事和解、否認犯行
    ，且供詞多所矛盾，又裝病意圖卸責之犯後態度等一切情狀
    ，並認檢察官求刑尚輕，不宜輕縱被告，從重量處如主文所
    示之刑。又被告所犯上開之罪之犯罪時間雖係在96年4 月24
    日以前，惟依中華民國96年罪犯減刑條例第3 條第1 項第15
    款之規定，犯刑法第339 條之罪，經宣告逾有期徒刑1 年6
    月之刑者，不予減刑，是本案被告係犯刑法第339 條第1 項
    之罪，經宣告有期徒刑2 年，已逾中華民國96年罪犯減刑條
    例第3 條規定之有期徒刑1 年6 月之刑，不予減刑，附此敘
    明
據上論斷，應依刑事訴訟法第299 條第1 項前段，刑法第339 條
第1 項、修正後刑法第2 條第1 項前段，刑法施行法第1 條之1
第1 項、第2 項前段，修正前罰金罰鍰提高標準條例第2 條，現
行法規所定貨幣單位折算新臺幣條例第2 條，判決如主文。
本案經檢察官施昱廷到庭執行職務
中    華    民    國    98    年    9     月    9     日
                  刑事第六庭  審判長法  官  錢建榮
                                    法  官  呂美玲
                                    法  官  宣玉華
以上正本證明與原本無異。
如不服本判決應於收受判決後10日內向本院提出上訴書狀，並應
敘述具體理由。其未敘述上訴理由者，應於上訴期間屆滿後20日
內向本院補提理由書(均須按他造當事人之人數附繕本)「切勿逕
送上級法院」。
                                    書記官  陳育萱
中    華    民    國    98    年    9     月    16    日
附錄本案論罪科刑法條：
中華民國刑法第339條
（普通詐欺罪）
意圖為自己或第三人不法之所有，以詐術使人將本人或第三人之
物交付者，處5 年以下有期徒刑、拘役或科或併科1 千元以下罰
金。
以前項方法得財產上不法之利益或使第三人得之者，亦同。
前二項之未遂犯罰之。


司法院資訊處製作；財團法人民間司法改革基金會備份。
